【裁判字號】    89,判,3819
【裁判日期】    891222
【裁判案由】    綜合所得稅
【裁判全文】
最  高  行  政  法  院  判  決                  八十九年度判字第三八一九號
    再 審原 告  甲○○
    再 審被 告  財政部臺灣省北區國稅局
    代  表  人  林吉昌
右當事人間因綜合所得稅事件，再審原告對本院中華民國八十八年六月三日八十八年
度判字第二一一○號判決，提起再審之訴。關於（舊）行政訴訟法第二十八條第一款
第七款部分，本院判決如左：
    主  文
再審之訴駁回。
再審訴訟費用由再審原告負擔。
    事  實
緣再審原告民國八十三年度綜合所得稅結算申報，再審被告以其漏報其配偶林材峰取
自國防部中山科學研究院（以下簡稱中科院）之薪資所得計新台幣（下同）二九○、
八二六元，乃核定補徵稅額二、五一七元。原告不服，循序提起行政訴訟，經本院八
十八年度判字第二一一○號判決原告之訴駁回在案，再審原告仍不服，提起再審之訴
。茲摘兩造訴辯意旨於次：
再審原告起訴意旨及補充理由略以：一、訴願法第二條．．．於法定期限內應作為而
不作為．．．視同行政處分：訴願法第二條：「本法所稱行政處分，謂中央或地方機
關基於職權，就特定之具體事件所為發生公法上效果之單方【行政行為】。中央或地
方機關對於人民依法聲請之案件，於法定期限內應作為而不作為，致損害人民之權利
或利益者，視同行政處分。」十分明白清楚地定義了「行政處分」的意旨。基於此立
法意旨，財政部及地方稅捐稽徵機關理應於民國五十五年中科院依動員勘亂臨時條款
創立時，即應依所得稅法之規定，強制向中科院非軍職員工徵課「品位加給、技術津
貼」稅賦，方合行政主管機關之正確行政行為。雖於民國六十八年，因納稅義務人貪
圖檢舉金檢舉，才匆匆以（）台財稅三八五○一號函，以「如係、如屬」等關鍵
詞授權中科院自行認定「品位加給、技術津貼」為合於所得稅法第四條第八款前段屬
於免納所得稅的研究補助費外，復為配合兩位蔣故總統，歷任行政院長之國防武器自
主研發政委，以獲得國防實質嚇阻戰略能力，保障人民之生存、自由及尊嚴，使大、
中、小企業能有安定的環境發展而發達茁壯，能創造舉世稱羡經濟奇蹟，更進一步在
財政部所出版各年度版所得稅法彙編、稅捐稽徵法令彙編刻意隱去財政部（）台財
稅三八五○一號的積極作為，使全國人民、法學界、律師界、稅捐稽徵機關中、低階
官員皆不知有此函示存在（參附件五監察院（）院台財字第二四五七號函調查意見
即指出．．．且桃園稅捐稽徵處大溪分處於民國八十年四月八日回復檢舉納稅義務人
，亦認為研究加給及技術津貼係為政府勵科技人員科技之工作補費【對人民公開表
示】，而再審被告（即被告，以下同）於八十二年四月十五日北區國稅三第0000
0000號，認「品位加給、技術津貼」可否適用所得稅法第四條第八款亦有疑義．
．．採不溯既往原則，明定自．．．可知稅捐機關中、低階公務員亦不知）；而在民
國六十九年至八十三年以前亦從未對「品位加給、技術津貼」開立核定稅額通知書或
繳稅扣繳憑單，更使人民信賴中科院非軍職員工所領之「品位加給、技術津貼」為符
合所得稅法第四條第八款前段免稅要件為免稅所得，而在中科院對外招考員工時，更
前仆後繼地投入中科院懷抱，激盪腦力、原創力、竭盡心智為獲得國防實質嚇阻戰略
能力（自製大於外購，避免在長期禁運封鎖下或外購武器數賣的狀況下使敵人洞悉我
武器缺點而成為廢鐵一堆）而努力研發（在F-104戰機過份老舊、F-5系列戰機有缺陷
、新機未至下，我國的空防戰力就賴中科院自行研發製造的AT-3攻擊教練機撐住，後
續研發的IDF 空優戰機，亦較美製F-16戰機穩定，不易摔），就訴願法第二條行政處
分的定義來看，已構成有效的認可免稅行政處分；反之，財政部至遲於民國六十八年
前即有人舉發中科院非軍職員工，領有品位加給及技術津貼之事實，依所得稅法第一
○三條舉發時，即應依所得稅法第九十五條之定命令稅捐稽徵機關排除萬難查明起課
為法定期限內之作為，不能僅止於以台財稅三八五○一號函【未對外公佈如前述】，
匆匆函示授權備查了事，因為從民國六十八年至八十三年長達十四年之久，財政部於
法定期限內應作為而不作為的行政處分，已損及人民（中科院非軍職員工）依法節稅
權（如多報撫養人數等）、工作選擇權（選擇是否進入中科院服務）、生涯規劃處置
財產權，符合訴願法第二條第二項之規定視同為核可免稅處分之要件，而桃園稅捐稽
徵處大溪分處於八十年四月八日回復檢舉納稅義務人，亦認為研究加給係政府為勵
科技人員科技研究工作補助費（對人民公開函示），復又再度駁回檢舉訴願人之檢舉
訴願，從而中科院非軍職員工應享有「信賴保護原則」之適用，自民國八十四年十一
月十六日行政院秘書長（）台三七○○七號函發佈日，始應全新繳稅。二、稅捐稽
徵法第一條之一．．．但有利於納稅義務人者，對於尚未核課確定之案件適用之。稅
捐稽徵法第一條之一明定：「財政部依本法或稅法所發布之解釋函令，對於據以申請
之案件發生效力。但有利於納稅義務人者，對於尚未核課確定之案件適用之。」是以
財政部稅制委員會於七十九、八十三、八十七年度所出版各年度所得稅法令彙編及八
十六年稅捐稽徵法令彙編中，其首揭財政部（‧１０‧）台財稅第七九○七一四三
三四號函、財政部（‧８‧）台財稅第八三一六○七六六一號函、財政部（‧
９‧）台財稅第八七一九六五三六六號函、財政部（‧７‧）第八六一○七○
○六九號函各函示皆再三對全國人民揭示：「本部及各權責機關在民國某年某月某日
前發布所得稅釋示函令（稅捐稽徵釋示函令），凡未編入該各年度版之所得稅法令彙
編（稅捐稽徵法令彙編）中，自民國七十九年十一月五日、八十三年十月一日、八十
六年八月一日、八十七年十一月一日起，非經本部重行核定，一律不再援引適用」，
經原告（即再審原告，以下同）詳查各該年度版之所得稅法令彙編（稅捐稽徵法令彙
編）中，皆未列入財政部六十八台財稅三八五○一號函，行政院八十四年台八十四財
三七○○七號函，依上開各函示之意旨，應為無效之函示，必經各權責機關重新核定
後，始重新生效，就稅捐稽徵法第一條之一之立法旨意，對據以申請案件發生效力，
且為對納稅義務人有利者，應適用之，故財政部台財稅三八五○一號函及行政院八
十四年台八十四財三七○○七號函對中科院非軍職人員無拘束力，政府機關施政最忌
反覆無常，憲法層次「禁反言」原則，具有拘束立法、司法、行政三者之效力，合先
明。三、一般人民及輿論皆為中科院非軍職人民抱屈（附件四工商時報：〔為國奉
獻心力，卻被指為漏稅之徒〕，故應有「信賴保護原則」之適用。所得稅法第四條第
八款誠如稅捐稽徵機關所言於民國五十二年修訂公布施行，稅捐稽徵機關理應於民國
五十五年中科院創立時，據以主張中科院非軍職人員所領「品位加給或技術加給」為
應稅所得，方無瀆職行政疏失之責任發生。卻遲至民國六十八年方在檢舉人貪圖鉅額
檢舉獎金誘惑下檢舉，才匆匆以（）台財稅三八五○一號函徵免原則，以「如係、
如屬」等關鍵詞授權中科院自行認定「品位加給、技術加給」為合於所得稅法第四條
第八款之免納所得稅之研究補助費，且行政院、國防部、中山科學研究院基於國防武
器自主研發政策需要，並未示知員工知悉。（參附件五財政部八十五年十二月五日發
文台財稅第八五一九二八○九一號函第三節引國防部八十五年十月九日珍琥字第二五
二六號之文【．．．基於所得稅法第四條第八款，認定給付員工之科技品位加給暨技
術津貼可免納所得稅，故未示知員工】。且財政部雖發文給國防部後，在歷經十四載
中（民國六十九年至八十三年），更進一步為配合歷任行政院長的國防武器自主研發
的政策，以獲得國防實質嚇質戰略能力，保障了人民的自由與尊嚴，避免我方防禦力
量過度虛弱，導致共軍進犯，維持了安定的社會秩序，使大、中、小企業能夠發達茁
壯，創造舉世稱羨的經濟奇蹟，以獲得增進遠大於對「品位加給或技術加給」課稅的
公共利益，更以如第一節所述之積極作為認可為免稅處分：是以中科院非軍職人員之
「品位加給及技術加給」的免稅權利是執行國家基本國策保護中華民國憲法法統於不
墜，所獲得的人民之其他自由與權利，，合於憲法第二十二條「人民之其他自由及權
利，不妨害社會秩序、公共利益者，均受憲法之保障」及第二十三條「以上各條列舉
之自由權利，除為防止妨礙他人自由、避免緊急危難、維持社會秩序或增進公共利益
所必要者外，不得以法律限制之」的要件。如此長達二十八年之久（民國五十五年至
八十三年），且與促進產業升級條例同為合於租稅優惠獎勵原則之定義：「〔租稅優
惠〕者在於具有相同負擔能力，為誘導其某一特定行為，以違反〔量能原則〕創造租
稅特權取得租稅利益，是以租稅優惠之憲法審查標準在於目的〔所勵誘導之行為〕
與手段〔租稅特權〕間是否符合〔比例原則〕，基於此原則（憲法第二十三條）及憲
法第一百六十六條、第一百六十七條及憲法增修條文第十條基本科學研究發展國策，
兩位蔣故總統及歷任行政院長為保護人民之生活安定，維持社會秩序，增進全民之公
共利益，為誘導激發中科院非軍職人員自主防衛武器的原創力，以最高行政裁量權核
予「品位加給或技術加給」為免稅待遇，連一般人民都相信有實質免稅之法律狀態存
在（參附件六工商時報報導），何況就所得稅法第四條第八款前段、稅捐稽徵法第一
條之一及第四十八條之三：「納稅義務人違反本法或稅法規定，適用裁處時之法律。
但裁處前之法律有利於納稅義務人者，適用最有利於納稅義務人之法律」、訴願法第
二條的立法本意及所得稅法令彙編、稅捐稽徵法令彙編首揭各函示之意旨下，中科院
員工及一般人民皆已相信其為「品位加給及技術津貼」實質免稅的既存法秩序之存在
（參附件六工商時報報導），並以之作成生涯之規劃，處置財產，實已擁有「信賴保
護原則之適用」；鈞院對中科院數百份判決理由書中，皆指明「信賴保護原則」，係
指人民信賴政府機關之決定，就其生活關係已有適當之安排，應給予保護或給予合理
補償而言。那請問財政部是不是政府機關﹖國防部是不是政府機關﹖所以鈞院亦應該
為自己的見解負責，還人民一個公道。四、本案中科院於八十五年二月十二日補寄之
扣繳憑單係屬偽造文件，不得據以為課稅之唯一依據。五、監察院認為對非軍職人員
不公及為非可歸責於納稅義務人者之案件：監察院在院台財字第二四五七號函中，
亦調查指出桃園縣稅捐稽徵處大溪分處於八十年四月八日回復檢舉納稅義務人，亦認
為研究加給係政府為獎勵科技人員科技研究工作之補助費，而被告於八十二年四月十
五日北區國稅三第00000000號函認「品位加給及技術津貼」可否適用所得稅
法第四條第八款，亦有疑義．．．應採不溯既往原則，明定自．．．所以本案未納稅
，非可歸責於納稅義務人；又監察院分別於民國八十七年十一月二十日院台財字第
八七二二○○五八○號（附件）、及十二月二十二日院台財字第八七二二○○六五
八號函亦表明對中科院非軍職員工之處置顯非公平，而係中科院及稅捐機關之行政疏
失所致；就桃園縣稅捐稽徵處大溪分處於八十年四月八日的函覆檢舉人之函，中科院
非軍職人員主觀上並無違章漏稅之故意，應享有「信賴保護原則」之適用，因其為主
管機關對人民之函示，非政府機關內部建議函。六、本系爭案件的行政訴訟若由鈞院
駁回，經貴院認定「品位加給或技術津貼」為中科院非軍職人員之薪資所得，必定要
補繳所得稅，則中科院非軍職員工自民國五十五年成立至民國八十四年十二月底止，
退休離職人員不少，即可向國防部暨中科院請求補發全額退休金差額，則將使國庫損
失甚鉅，波及層面甚廣，且對於去逝之員工其欠稅如何處理，退休金之差額是否其家
屬也可以要求追補：等等，故本系爭案件應以憲法第十五條、第二十二條、第二十三
條及所得稅法第四條第八款前段、第九十五條、稅捐稽徵法第一條之一、第四十八條
之三、訴願法第二條、第九條、所得稅法令彙編首揭三函、稅捐稽徵法令彙編首揭函
示暨長達二十八年之久實質免稅所成之既存之法律秩序（租稅法律主義），以及「信
賴保護原則」、「比例原則」等憲法層次相一致的倫理價值觀之原則來審慎判決，以
維原告權益，重樹政府威信，並符法治為禱，七、就稅捐稽徵法第一條：「稅捐之稽
徵，依本法之規定，本法未規定者，依其他有關法律之規定。」明白規定稅捐稽徵法
未規定事項，適用其他有關之法律規定，而其第三十八條：「納稅義務人對稅捐稽徵
機關之復查決定，如有不服，得依法提起訴願及行政訴訟。」復又法定不服稅捐稽徵
機關復查決定，得依法提起訴願，則訴願法為有關聯之法律，已昭然明確若前揭法條
所述，是以其第二條：「本法所稱行政處分，謂中央或地方機關基於職權，就特定具
體事件所為發生公法上效果之【單方行政行為】；中央或地方機關對於人民依法聲請
之案件，於法定期間應作為而【不作為】，致損害人民之權利或利益者，【視同行政
處分】。」所規定所定義的行政處分要件來論，則財政部及被告稅捐稽徵機關再如何
文過飾非或遁詞巧辯，亦不能改變已構成核可免稅處分之既存事實，【蓋作為或不作
為皆屬於單方行政行為】，就此立法先賢，必已預見行政主管機關會有怠墮、反覆無
常，諉過於民之不當行政行為發生，致損及人民應受憲法保障之財產權或依法節稅權
等權利或利益之事實，而立此法條以為導正之本意，是為法之所當然。況且關係本系
爭案件適用「信賴保護原則」之原證已由本院員工依法向監察院聲請獲得，茲摘錄桃
園縣稅捐稽徵處大溪分處於民國八十年四月八日駁回檢舉訴願人之釋示全案如下：「
主旨：台端建議改進本轄中山科學院給付薪資等給與核課綜合所得稅未盡合理乙節，
復（覆）如說明二，請查照。說明：一、依據財政部賦稅署1.4.台稅一發第七○九
七三七六九五號函移文單辦理。二、查國防部中山科學研究院稱其員工薪資分成本俸
及研究加給兩部份，本俸依法課稅；至於研究加給係政府為勵科技人員科技研究工
作之補助費，此研究補助費台端建議應改成單一薪俸核課綜合所得稅，以健全所得稅
制，此案俟所得稅法修正時，將一併建議上級單位參採。三、承蒙台端提供寶貴意見
，使所得稅制俞臻．．．」揆諸上述釋示，顯然鐵證如山，足證當時負責中山科學研
究院國稅稽徵業務之桃園縣稅捐稽徵處大溪分處，再度明確認定中科院非軍職員工所
領之研究補助費為合於所得稅法第四條八款前段免稅規定為免稅之所得，而極其委婉
之口氣駁回檢舉訴願人的檢舉訴願，而檢舉訴願人亦認為係駁回其檢舉訴願，因桃園
稅捐稽徵處並未就其檢舉而對中科院本身或非軍職員工納稅義務人，依稅捐稽徵法第
三十條、第三十一條及所得稅法第七十九條、第八十條、第八十一條、第八十三條、
第九十五條所賦於的法定職權為調查核定，開立核定稅額通知書、繳款書與非軍職員
工，命其為補繳之行政行為，此可由監察院民國八十五年參月拾伍日所發佈之糾正案
第參項甲事實第四段所記述：「．．．八十一年九月又有納稅義務人檢舉略以：『政
府財政負擔沈重，中科院給付非軍職人員所得有低報，造成課稅不公，請研究改進，
以增裕稅收．．．』之實情而得證。因之斯時財政部及核課主管機關以其法定職權，
從民國五十五年至民國八十二年長達二十七年之久，所以對中科院非軍職員工所領「
品位加給、技術津貼」部份未以核定稅額通知書為應稅之補徵作為，實是認定系爭實
體，為合於所得稅法第四條第八款前段為免稅所得，殆無疑義。就訴願法第二條中央
或地方機關基於職權，就特定具體事件所為發生公法上效果之單方行政行為，為行政
處分明確定義而言，已構成核定免稅之既存法秩序，而就此一函示的文義，非但認定
此一系爭案件之研究補助費「研究加給或技術津貼」為合於所得稅法第四條第八款前
段免稅規定為免稅所得外，復自動全權代理中科院及原告抵擋防禦來自檢舉納稅義務
人的檢舉攻擊，積極保護給予原告免稅之利益，信賴基礎事實，無可否認，而被告機
關故意隱瞞此一事實，意圖使鈞院誤判，蒙上司法不公之惡名，是應先陳明。八、訴
願法第二條－稅捐主管機關及財政部應作為而不作為，視同為核可免稅處分已確立：
復就財政部賦稅署八十八年一月十八日台稅一發八八一八九五八二一號書函所載：「
國防部中山科學研究院非軍職人員薪給中之「品位加給」及「技術津貼」徵免所得稅
案，肇始於民國六十八年，由該院員工具名檢舉該院非軍職人員所領取「品位加給」
及「技術津貼」未依法納稅。由行政院將檢舉函轉財政部，經財政部函請國防部查明
給付之性質，惟國防部函覆基於業務機密之理由無從提供：」可知財政部至遲於民國
六十八年已經知悉發現中科院非軍職人員領有「品位加給」及「技術津貼」之事實，
當時雖擬具處理辦法報請行政院函准備查在案，並於六十八年十一月三十日匆匆以（
）台財稅三八五○一號函徵免原則，以「如係、如屬」等關鍵詞授權中科院自行認
定「品位加給、技術加給」為合於所得稅法第四條第八款免納所得稅之研究補助費，
且財政部發文給國防部後，復為配合兩位蔣故總統，歷任行政院長之國防武器自主研
發政策，以獲得國防實質嚇阻戰略能力，保障人民之生存、自由及尊嚴，使大、中、
小企業能有安定之環境發展而發達茁壯，創造舉世稱羡之經濟奇蹟，更進一步在財政
部所出版各年度版所得稅法令彙編、稅捐稽徵法令彙編中，刻意隱去財政部（）台
財稅三八五○一號之積極作為，使全國人民、法學界、律師界、稅捐稽徵機關中、低
階官員皆不知有此函示存在，監察院（）院台財字第二四五七號函調查意見即指出
：且桃園稅捐稽徵處大溪分處於民國八十年四月八日回復檢舉納稅義務人，亦認為研
究加給及技術津貼係政府為勵科技人員科技研究之工作補助費（對人民公開表示）
，而被告於八十二年四月十五日北區國稅三第00000000號，認「品位加給、
技術津貼」可否適用所得稅法第四條第八款亦有疑義：採不溯既往原則，明定自：可
知稅捐機關中、低階公務員亦不知有台財稅三八五○七號函的存在；而在民國六十九
年至八十三年以前亦從未對「品位加給、技術津貼」開立核定稅額通知書或繳稅扣繳
憑單，更使人民信賴中科院非軍職員工所領之「品位加給、技術津貼」為符合所得稅
法第四條第八款前段免稅要件為免稅所得，而在中科院對外招考員工時，更前仆後繼
地投入中科院懷抱，激盪腦力、原創力、竭盡心智為獲得國防實質嚇阻戰略能力而努
力研發（在F-104戰機過份老舊、F-5系列戰機有缺陷、外購新機未交貨時，我國的空
防戰力就賴中科院自行研發製造之AT-3攻擊教練機支撐，後續研發IDF空優戰機，亦
較美製F-16戰機穩定，不易失事），就訴願法第二條第一項：「本法所稱行政處分，
謂中央或地方機關基於職權，就特定具體事件所為發生公法上效果之單方【行政行為
】」明確定義來看，已構成有效之認可免稅行政處分，反之，就訴願法第二條第二項
：「中央或地方機關對於人民依法聲請之案件，於法定期限內應作為而不作為，致損
害人民之權利或利益者，視同行政處分」之有效定義而論，財政部至遲於民國六十八
年已由檢舉訴願人依所得稅法第一○三條告發中科院非軍職員工領有品位加給、技術
津貼之事實，屬已發現知悉課稅資料，當時財政部如堅持「品位加給、技術津貼」為
所得稅法第八條第四款但書部份所稱核屬勞務所得，非免稅所得，即應命各地稅捐稽
徵機關於民國六十九年所得稅結算申報時，發現中科院非軍職員工，仍未申報研究補
助費之所得後，依稅捐稽徵法第三十條：「稅捐稽徵機關或財政部賦稅署指定之調查
人員，為調查課稅資料，得向有關機關、團體或個人進行調查．．．被調查者不得拒
絕。」、第三十一條：「稅捐稽徵機關對所得稅及營業稅涉及犯罪嫌疑之案件，得
明事由，聲請當地司法機關簽發搜索票後，會同當地警察或自治人員，進入藏置帳簿
、文件或證物之處所，實施搜查．．．攜回該管稽徵機關，依法處理。司法機關接到
稽徵機關前項聲請，如認為有理由，應儘速簽發搜索票．．．」、所得稅法第七十九
條：「．．．或同業利潤標準，核定其所得額，並填具核定稅額通知書，連同各計算
項目之核定數額送達納稅義務人。．．．」、第八十三條：「稽徵機關進行調查或復
查時，納稅義務人應提示有關各種證明所得額之帳簿文據，其未提示者，稽徵機關得
依其查得之資料或同業利潤標準，核定其所得額。」、第九十五條等有關法條為調查
核定之法定行為，並開立「核定稅額通知書」與中科院非軍職員工，為法定期間應為
之作為，卻在長達十餘年中不處分中科院非軍職員工所領「品位加給、技術津貼」之
不作為事實，一方面已駁回檢舉訴願人檢舉訴願，影響檢舉訴願人領取檢舉金之權
利，另一方面復損害中科院非軍職員工依法節稅權（如依法多報撫養人數等等）、工
作選擇權（選擇是否進入中科院服務）、生涯規劃處置財產權，已符合訴願法第二條
第二項要件，視同核可中科院非軍職員工所領「品位加給、技術津貼」為免稅之研究
補助費，殆無疑義；要不是在行政院院會議中財政部、國防部已達成國防自主研發政
策，應予免稅之認定，而無須調查核定，否則以稅法授予稽徵機關查核之森嚴，那有
任何機關首長、企業主或納稅義務人能身免呢。故不論係刻意隱去台財稅三八五○一
號函之積極作為或如後述應作為而不作為之論述下，中科院非軍職員工所領之「品位
加給、技術加給」，非屬另行發現課稅之資料，應享有充分的「信賴保護原則」之適
用；而地方機關桃園稅捐處大溪分處基於職權（依訴願法第二條前段是謂有權解釋之
機關）於民國八十四年四月八日復以：「：研究加給及技術津貼係政府為勵科技人
員科技之工作補助費，此研究補助費台端建議應改成單一薪俸核課綜合所得稅，以健
全所得稅制，此案俟所得稅法修正時，將建議上級單位參採：」如第一段所述，駁回
檢舉訴願人之檢舉訴願，再度確認中科院非軍職員工所領之品位加給、技術津貼為合
於所得稅法第四條第八款為免稅所得，而財政部及北區國稅局於民國八十三年一月二
十二日始以北區國稅大溪審第00000000號函明確表示變更已往已核可免稅之
處分。九、學說學理及裁判實務均支持信賴保護原則之適用：鈞院在對中科院數千份
判決書中，對信賴保護原則的定義心證如下：「經查，行政法上所謂信賴保護原則，
係指人民因想信既存之法秩序，而安排其生活或處置其財產，則不能因嗣後法規之制
定或修正，而使其遭受不能預見之損害，用以保護人民既得權益。本原則之適用，係
在禁止新制定或修正的法規有溯及既往之效力。」、「至所稱信賴保護原則，係指人
民信賴政府機關之決定，就其生活關係已有適當之安排，應給予保護或給予合理補償
而言。」是以鈞院亦已明確認定行政爭訟上有信賴保護原則之適用；而大法官吳庚博
士在其氏著之「行政法之理論與實用」五十九頁以下及二九三頁以下（八十二年增訂
版）論及「信賴保護原則【Der Gnundsatz vetuauenschutz】為戰後在西德發展成功
之原則，最先適用於授益性質行政處分之撤銷【或廢止】，蓋相對人因此類處分獲有
利益，一經撤銷自將遭受損害，故行政機關撤銷授益處分時，應考慮補償相對人信賴
處分有效存續之利益，其後此項原則經該國憲法法院之不斷引用，且逐漸成為憲法層
次之法則，不僅拘束行政部門，對立法及司法部分亦有拘束力」，故制定法規或適用
法規均不得溯及既往發生效力，使人民更為不利。」除此之外，大法官城仲模博士在
其氏編之「行政法裁判百選」一五八頁以下亦論及「信賴保護原則係指人民因相信既
存之法秩序，而安排其生活或處置其財產，則不能因嗣後法規之制定或修正，而使其
遭受不能預見之損害，用以保護人民之既得權，並維護法律尊嚴。信賴原則亦係一般
法律原則，具有憲法層次效力，可拘束立法、司法及行政。基於信賴保護原則，原則
上禁止負擔性法律、命令或自治規有溯及既往效力（基於此則民國八十三年一月二十
二日北區大溪審第00000000函行政命令即違反此【不得溯及既往之原則】）
，亦適用於授益行政處分之職權撤銷與廢止；德國學說實務並認為信賴保護原則亦可
適用於行政規則，尤其是形式上已公開之行政規則；及一般法律生活上已無重大疑義
而予接受之司法及行政慣例；行政指導上禁反言法理亦係信賴保護原則之適用。大致
上須有（一）信賴基礎：即須先有一個令人民信賴之行政行為，如一個有效之行政處
分。（二）信賴表現：須人民因信賴該行政行為而為具體之信賴行為，如運用財產而
生法律之變動。（三）信賴值得保護：人民之信賴係基於善意，若該行政處分具有瑕
疵，並須非因過失而不知該瑕疵存在。在人民信賴值得保護之時，亦須斟酌公益以決
定其保護方法（例如：在違法之授益處分之情形，或撤銷該處分而予人民適當之補償
，或逕維持該法處分。」我國實際界亦多所引用，如行政法院五十四年判字第二五五
號判決重申上述解釋意旨。以上法學學理，亦明確地支持中科院非軍職員工應享有「
信賴保護原則」之保護。十、刻意不公佈之函示，復牴觸「租稅法律主義」無法律拘
束力：財政部刻意不公佈（六十八）台財稅三八五○一號函如前揭所述理由外（與民
、刑事犯推托不知民、刑事法有此規定者有間，蓋法律為立法院通過，總統明令公佈
之正式條文，眾所週知，而函示則不同，其僅代表某一行政主管機關單方行政行為或
見解），財政部稅制委員會更於七十九、八十三、八十七年度所出版各年度所得稅法
令彙編及八十六年稅捐稽徵法令彙編中，以其首揭財政部（七九、十、十八）台財稅
第七九○七一四三三四號函、財政部（八三、○八、三一）台財稅第八三一六○七六
六一號函、財政部（八七、九、二一）台財稅第八七一九六五三六六號函、財政部（
八六、七、一一）第八六一○七○○六九號函各函示，再三對全國人民揭示：「本部
及各權責機關在民國某年某月某日前發布所得稅釋示函令，凡未編入該年度之所得稅
法令彙編中，自民國七十九年十一月五日、八十三年十月一日、八十六年八月一日、
八十七年十一月一日起，非經本部重行核定，一律不再援引適用」，經原告詳查各該
年度版之所得稅法令彙編中，皆未列入財政部六十八台財稅三八五○一函、行政院八
十四年台八十四財三七○○七號函，依上開各函示之意旨，應為無效之函示，必經各
權責機關重新核定後，始重新生效，故應對中科院非軍職員工，不具拘束力。就稅捐
稽徵法第一條之一立法旨意，前述所得稅法令彙編三函、稅捐稽徵法令彙編首揭函示
，對據以申請之案件發生效力，且為對納稅義務人有利者，應適用之。故北區國稅大
溪審第00000000號函、財政部（六八）台財稅三八五○一號函及行政院八十
四台財三七○○七號函（又皆未依中央法規標準法第七條之規定送立法院備查）對中
科院非軍職人員無拘束力，因此三函所依據之財政部（六八）三八五○一號函違憲違
法如前述，政府機關施政最忌反覆無常，憲法層次「禁反言」原則，具有拘束立法、
司法、行政三者之效力，合先明。十一、一般人民及輿論皆為中科院非軍職人員抱
屈：工商時報於民國八十七年十月十二日刊出記者張國仁以【為國家奉獻心力，卻被
指為漏稅之徒】之新聞分析，可證人民充分信賴中科院非軍職人員所領「品位加給、
技術津貼」為免稅之研究補助，殆無疑義，行政法院院長鍾曜唐先生亦認為系爭所得
，應由國防部與財政部出面協商解決。十二、監察院認為對非軍職人員不公及為非可
歸責於納稅義務人者之案件：監察院在（）院台財字第二四五七號函中，亦調查指
出桃園縣稅捐稽徵處大溪分處於八十年四月八日回覆檢舉納稅義務人，亦認為研究加
給係政府為勵科技人員科技研究工作之補助費（對人民公開承認），而北區國稅局
於八十二年四月十五日北區國稅三第00000000號函認「品位加給及技術津貼
」可否適用所得稅法第四條第八款，亦有疑義．．．應採不溯既往原則，明定自．．
．所以本案未納稅，非可歸責於納稅義務人；又監察院分別於民國八十七年十一月二
十日 (八七)院台財字第八七二二○○五八○號、及十二月二十二日 (八七)院台財字
第八七二二○○六五八號函亦表明對中科院非軍職員工之處置顯非公平，而係中科院
及稅捐機關之行政疏失所致；就桃園縣稅捐稽徵處大溪分處於八十年四月八日函覆檢
舉人之函，中科院非軍職人員主觀上並無違章漏稅之故意，應享有「信賴保護原則」
之適用，因其為主管機關對人民之函示，非政府機關內部建議函。十三、結論：請詳
細審酌財政部賦稅署八十八年一月十八日台稅一發第八八一八九五八二一號書函所載
明：「．．．肇始於六十八年由該院員工具名檢舉該院非軍職員工所領取（品位加給
）及（技術津貼）未依法納稅．．．迭遭人檢舉．．．」（參原證四）之事實證據，
證明本系爭案件系由人民依所得稅法第一○三條檢舉，但財政部為配合獲得國防實質
嚇阻戰略能力而有台財稅三八五○一號函授權中科院自行認定之作為（復參原證五財
政部八十五年十二月五日台財稅第八五一九二八○九號函說明三引國防部八十五年十
月九日（八五）珍琥字第二五二六號函：【案經中科院查明，基於所得稅法第四條第
八款勵科學研究補助費免所得稅及貴部六十八年徵免原則第二條函釋之精神，認定
給付員工科技品位加給暨技術津貼可免納所得稅，並未示知員工：】故國防部與中科
院亦刻意隱瞞此函示），並未於法定期間內滿足檢舉訴願人領取檢舉金的權利，復
又損及中科院非軍職員工依法節稅權、工作選擇權、生涯規劃財產處置權，已符合訴
願法第二條行政處分的要件，已構成核可的免稅行政處分十餘年如前述，殆無疑義；
而負責中科院國稅稽徵業務的地方機關桃園稅捐稽徵處大溪分處於八十年一月二十六
日約談中科院，經中科院派員向承辦人羅肇松先生解釋未扣稅引用法條後，羅先生表
示理解，並願意摘錄要點向財政部賦稅署回報；更於同年四月八日以載明：「：研究
加給係政府勵科技人員科技研究之工作補助費．．．」的釋示公函，再度婉轉駁回
檢舉訴願人的檢舉訴願，並以其法定職權不開立核定稅額通知書補徵中科院所核發之
研究補助（即品位加給或技術津貼），此一具有公法上效果之單方行政行為，又再度
確認系爭研究補助是屬所得稅法第四條第八款前段為勵研究而有免稅之適用，故由
此可見長久以來該管核課稅捐機關之所以不作為，也是因此見解而為之一確認之「不
作為行政處分」（蓋作為或不作為俱屬單方行政行為）。如參照鈞院就「信賴保護原
則」所為「：人民相信既存之法秩序：」「：人民信賴政府機關之決定：」意旨，則
既存之法秩序與政府機關之決定，已因有權解釋機關所為之行政處分而確立，致原告
中科院非軍職員工相信此一既存之法秩序，信賴此一政府機關之決定，而安排其生活
或處置其財產，則核課機關及其上級督導機關事後因主管人事之更替而認知有所不同
，而改為核課之應納所得，也不能因嗣後法規、命令之制定或修正，使原告遭受不能
預見之損害，以保護人民即原告之既得權益。而在此原則之適用下可知，縱然法令有
所謂的追溯規定，但因已明確的禁止新制定或修正法規、命令有溯及既往之效力，使
人民更為不利，舉重所以明輕，是故被告所屬大溪稽徵所八十三年一月二十二日北區
國稅大溪審第八三○○一七二七號函件通知、八十四年八月十四日台財稅第八四一六
四一四一八號函釋暨行政院秘書長八十四年十月十七日台八十四財三七○○七號函釋
，核定系爭所得（品位加給或技術津貼）為應納稅之重新認定，應於新處分作成之後
方能發生效力，不能驟然推翻前面既有法秩序，方足以維持人民對法秩序的信賴。而
原告爭執的是八十三年度所得稅，應有此信賴保護之適用，自不待言。被告刻意隱瞞
此一對原告有利之事實，尚祈鈞院就訴願法第二條行政處分的定義所形成的既存之法
秩序及政府機關的決定之事實再三研讀此一桃園縣稅捐稽徵處民國八十年四月八日駁
回檢舉訴願之釋示，益發令人懇認此函豈祗認定此一系爭案件之研究補助費「研究加
給或技術津貼」為合於所得稅法第四條第八款前段免稅規定為免稅所得外，復自動全
權代理中科院及原告防禦來自檢舉納稅義務人的檢舉攻擊，積極保護原告免稅之利益
，信賴基礎事實無可否認）判決如訴之聲明，以維法治，至感德便。為此，請依職權
召開言詞辯論，並命中科院參加訴訟，並判決原處分及一再訴願決定均撤銷等語。
再審被告答辯意旨略謂︰中科院之預算雖分別依計畫編列人事費支應其員工之各項給
與，但實際上領受「科技品位加給」或「技術津貼」之非軍職人員，無論配屬之單位
或參與不同計畫，悉依該院所訂「科技人員品位加給支給標準表」、「技術員薪給標
準表」之等級，每月按級定額領取「科技品位加給」或「技術津貼」。該院與其聘僱
人員之約定事項亦載明所指薪給，除實物代金及眷補費外，包括全部給與，是以該院
非軍職人員所領受之「科技品位加給」或「技術津貼」，核屬其因提供勞務所取得之
報酬，另被告於八十二年間曾派員前往該院現場瞭解結果，該院支付非軍職人員之「
科技品位加給」及「技術津貼」係採按月給付方式，是原核定以系爭薪資所得（研究
補助費或品位加給）二九○、八二六元，併課當年度綜合所得額，核定應補稅額二、
五一七元，要無不合，請予維持。至再審原告主張依所得稅法第九十四條第一項規定
，中科院有義務先行向扣繳義務人進行賠繳義務，而非由被告逕向納稅義務人之徵收
乙節；惟按「凡有中華民國來源所得之個人，應就其中華民國來源之所得，依本法規
定，課徵綜合所得稅。」、「納稅義務人應於每年二月二十日起至三月底止，填具結
算申報書，向該管稽徵機關，申報其上一年度內構成綜合所得總額．．．，以及有關
減免、扣除之事實，並應依其全年應納稅額減除暫繳稅額及尚未抵繳之扣繳稅額，計
算其應納之結算稅額，於申報前自行繳納。．．．。」分別為所得稅法第二條及第七
十一條第一項所明定。是本件再審原告既有應稅所得，即應依法合併申報綜合所得稅
，再審原告未依規定合併申報，再審被告據以併課補徵，要無不合，再審原告主張，
顯無理由，委無足採。綜上論述：原判決並無違誤，請判決駁回再審之訴等語。
    理  由
按行政訴訟當事人對本院之判決提起再審之訴，依行政訴訟法施行法第三條後段規定
，必須該判決具有行政訴訟法第二百七十三條第一項所列各款情形之一者，始得為之
。而該項第一款所謂適用法規顯有錯誤者，係指原判決所適用之法規與該案應適用之
現行法規相違背或與解釋、判例有所牴觸者而言，至於法律上見解之歧異，再審原告
對之縱有爭執，要難謂為適用法規錯誤，而據為再審之理由。本件再審原告因綜合所
得稅事件，不服本院八十八年度判字第二一一○號判決，主張原判決有修正前行政訴
訟法第二十八條第一款適用法規顯有錯誤之再審事由，（即相當於行政訴訟法第二百
七十三條第一項第一款），提起再審之訴。經查原判決係以：「按中華民國政府或外
國政府，國際機構、教育、文化、科學研究機構、團體，或其他公私組織，為獎勵進
修、研究或參加科學或職業訓練而給與之獎學金及研究、考察補助費等所得，免納所
得稅。但受領之獎學金或補助費，如係為授與人提供勞務所取得之報酬，不適用之，
為行為時所得稅法第四條第八款所規定。又凡公、教、軍、警、公私事業職工薪資及
提供勞務者之所得，為薪資所得，該項所得之計算，以在職務上或工作上取得之各種
薪資收入為所得額；前項薪資包括薪金、俸給、工資、津貼、歲費、獎金、紅利、各
種補助費及按月或按年分期給付之退休金或養老金。但為雇主之目的，執行職務而支
領之差旅費、日支費及加班費不超過規定標準者，及依同法第四條規定免稅之項目，
不在此限，復為同法第十四條第一項第三類所明定。本件原告（即再審原告，以下同
）八十三年度綜合所得稅結算申報，漏報其配偶林材峰取自中科院之薪資所得二九○
、八二六元，被告（即再審被告，以下同）乃核定應補徵稅額二、五一七元。原告不
服，就該薪資所得部分，循序提起行政訴訟，主張如事實欄所載。經查，憲法第一百
六十五條、第一百六十六條、第一百六十七條第三款，係規定教育科學藝術工作者生
活之保障、科學之發明與創造之獎勵及古蹟文物之保護、於學術或技術有發明者之獎
勵與補助等，與憲法第十九條規定人民有依法律納稅之義務，兩者併行不背。前者，
要求政府依國民經濟進展之情形，隨時提高教育科學藝術工作者之待遇、獎勵或補助
發明者；但並不因此免除該類人員依法納稅之義務。故除法律明定得免納稅義務者外
，稅捐單位對之課徵各類稅款，無違憲法第一百六十五條、第一百六十六條、第一百
六十七條第三款、第一百七十一條及中央法規標準法第十一條規定。是中科院不論依
何法源設立，其所屬人員除非法律明定免徵所得稅外，自不得解免其納稅之義務，原
告指所得稅法第四條第八款但書之規定違憲云云，要無可取。又行政法上所謂信賴保
護原則，係指人民因相信既存之法秩序，而安排其生活或處置其財產，則不能因嗣後
法規之制定或修正，而使其遭受不能預見之損害，用以保護人民之既得權益。本原則
之適用，係在禁止新制定或修正法規有溯及既往之效力。而所謂平等原則，係指相同
之事件應為相同之處理，不同之事件則應為不同之處理，除有合理正當之事由外，否
則不得為差別待遇。本件中科院之預算雖分別依計畫編列人事費支應其員工之各項給
與，但實際上領受「品位加給」或「技術津貼」之非軍職人員，無論配屬之單位參與
不同計畫，均依該院所訂「科技人員品位加給支給標準表」、「技術員薪給標準表」
之等級，每月按級定額領取科技品位加給或技術津貼。且該院與其聘僱人員之約定事
項亦載明所指薪給，除實物代金及眷補費外，包括全部給與，其非軍職人員所領受之
科技品位加給或技術津貼，核屬因提供勞務所取得之報酬，應無行為時所得稅法第四
條第八款免納所得稅規定之適用。況被告於八十二年間派員前往該中科院瞭解結果，
其支付非軍職人員之科技品位加給及技術津貼確係按月給付方式，復經中科院八十一
年十一月三日（八一）訓誠字第一六八七三號函致被告，說明該院各類薪資扣繳所得
稅狀況：「本院於年度開始即訂有各項研究計畫，並按照研究計畫逐月實施。各項研
究計畫除一般經費外，為獎勵科技人員竭盡心智參與研發工作，另編列研發人員研究
補助費及技術津貼。為便利作業，研發人員研究補助費係採按月發放方式，再經由成
本歸戶手續，回歸計畫預算內（研究補助費採個案給付，必將增加人力及作業之負擔
，不符經濟效益）」等語。足見中科院給付非軍職員工之品位加給及技術津貼之所得
，屬經常性研究補助費給與，依職級按月定額支給，為提供勞務所取得之報酬，依首
揭規定，核非免稅之薪資所得，被告依法發單補徵稅款，未逾稅捐稽徵法第二十一條
所定核課期間，於法並無不合。次查，所得稅法第四條第八款立法意旨，固在獎勵研
究等，但仍須合於該款規定要件者，始能獲免稅獎勵，尚非所有獎學金或補助費均得
免稅。而首揭所得稅法規定一直未變更，且財政部（六十八）台財稅第三八五○一號
函係謂：「一、凡依職級按月定額發給者，應屬各該研究人員之薪資所得，應於給付
時應依法辦理扣繳，所得人並應於年度結算申報時合併申報課稅。二、如係按研究計
劃個案給付、並非通案按職級按月給付者，則為研究補助費，依法可免納所得稅。三
、如屬第一種情形，中科院以往未依法扣繳，所得人以往年度亦未申報納稅者，應即
請中科院轉知各所得人自行向稽徵機關補報並補繳應納稅款，可免予處罰，自六十九
年一月起，中科院應於給付時依法扣繳，所得人應於每年終後合併申報綜合所得稅。
．．．」該函釋明白指出，凡依職級按月定額發給者，應屬研究人員之薪資所得，所
得人應申報課稅，並未就系爭依職級按月定額發給之所得為應予免稅之承諾，無信賴
保護原則之適用。被告八十二年四月十五日北區國稅三第00000000號函僅係
該局對財政部之建議函，並非對外發布之有效函釋，亦不因該建議函而生信賴保護之
問題。行政院、財政部就中科院非軍職人員所領品位加給及技術津貼等函釋，均係對
該類所得是否合於所得稅法第四條第八款免稅條件為解釋，亦即對條文文義為闡明，
性質上為解釋函，應自法規生效之日起有其適用，且上開函釋並非就稅法未規定事項
另作補充規定，無中央法規標準法第五條、第六條、第七條及第十四條之適用，本院
八十七年度判字第二○一九號判決亦認上開函釋為「解釋」函，自法規生效日起適用
，與行政院七十八年四月二十九日行政院台八十七規字第一○九○號函並無不同。原
告所引本院其他判決，與本案情形有間，且非判例，尚無拘束本件效力。而有無扣繳
憑單，扣繳義務人是否違反扣繳義務，於原告之納稅義務並無影響。蓋扣繳制度係納
稅義務人於結算申報前取得所得時，預計其應納之稅額，責由扣繳義務人於給付該所
得時，先行扣繳預計之稅款，嗣納稅義務人結算申報時，持以扣抵應納稅額，是所扣
繳之稅款，實由納稅義務人負擔。扣繳義務人未盡扣繳義務時，稅捐稽徵機關固得依
所得稅法第九十四條第一項令扣繳義務人補繳，再由扣繳義務人向納稅義務人追償之
。如扣繳義務人有行蹤不明或其他情事致無從追究者，依同法第八十九條第二項規定
，得逕向納稅義務人徵收之。惟該二規定，並非禁止稽徵機關於結算申報繳稅期限屆
滿後，亦不得直接向納稅義務人徵收。扣繳主要用意在於結算申報期前先行收取稅款
，如已屆結算申報期，納稅義務人漏未申報，稅捐稽徵機關可依稅捐稽徵法第二十一
條第二項規定補徵其稅款，無庸先向扣繳義務人追繳應扣繳之稅款，扣繳義務人再向
納稅義務人追償之；所追繳之扣繳稅款再與結算申報之應納稅額相較，不足部分再向
納稅義務人徵收，多餘部分退還納稅義務人，徒增勞費。又稅捐稽徵法第二十一條第
一項第一款、第三款，係關於稅捐核課期間之規定，與所得稅法第九十四條扣繳義務
人未履行扣繳義務之處理及第八十九條第二項扣繳稅款之追補規定事項不同，無中央
法規標準法第十六條所定普通法與特別法關係。再查中小學教師課後輔導等所得或醫
師醫學獎助金，與系爭所得，性質上並非相同之事件，本件被告對原告課稅之處分，
無違憲法第七條平等原則。又現役軍人之薪餉，依行為時所得稅法第四條第一款規定
，固免納所得稅，然原告非現役軍人，自無該款之適用。至軍事審判法第三條第一款
、第二款係指關於在軍事機關從事軍事工作之非軍職人員，因犯軍法而應受軍法審判
者，視同現役軍人。該規定有其特殊之立法目的，與本件原告應負公法上納稅義務無
關，不得執為原告系爭所得亦應免納所得稅之論據。另納稅義務人如有前開所得稅法
第十四條第一項各類之所得，即應依同法第七十一條規定申報納稅，非以扣繳憑單之
有無，為課稅之依據。所得稅法第九十五條之規定，僅係為加強課稅資料之正確性，
授予稽徵機關調查及督促扣繳義務人對於扣繳報告之確實，尚不因稽徵機關未為調查
或督促扣繳義務人，即認納稅義務人就其取得之所得不負申報納稅之義務或稅捐稽徵
機關默示同意該所得為免稅所得。該條文雖規定稽徵機關「應」隨時調查、督促，稽
徵人員如未盡調查、監督責任，僅其應否負失職責任而已，納稅義務人並非因而享有
免稅優惠。再者，課稅與否應由稽徵機關依法認定，非可由事業團體或機關自行認定
，原告主張系爭所得既經發放單位認定為免稅，足堪信實云云，應屬誤解。訴願法第
十九條規定，訴願就書面審查決定之，必要時，得為言詞辯論。故訴願、再訴願（訴
願法第二十七條準用第十九條規定）係以書面審查決定為原則，言詞辯論於必要時始
例外為之。本件訴願及再訴願機關認無言詞辯論之必要，依法律所規定之程序，就書
面審查而為決定，自無違誤。中科院給付員工退休金、資遣費、撫卹金、年終獎金、
績效獎金及各項補助費是否未將品味加給列入，僅以本薪計算，乃另案問題，與系爭
品味加給等是否應稅所得無關。綜上所述，原告主張各節均無可採，被告依首揭規定
補徵原告漏報稅款，一再訴願決定，遞予維持，俱無違誤。原告起訴意旨，難謂有理
，應予駁回。」等語資為判決理由，經核原判決所適用之法規與該案應適用之現行法
規並無相違背，與解釋、判例均無相牴觸者之情形。至所得稅法第八十九條第二項及
第九十四條所規定之扣繳義務人責任僅係類似民法對納稅義務人之原告之主債務人之
連帶履行納稅責任，因居於債權人之稅捐機關之再審被告對連帶請求履行納稅責任有
選擇履行之權利，難謂有違憲法平等原則或違法之可言，再審原告對之縱有爭執，至
多僅能視為法律上見解之歧異，要難謂為適用法規錯誤，而據為再審之理由。又原判
決基礎之證物並未因偽造或變造致被刑事法院判決有罪確定，自無（舊）行政訴訟法
第二十八條第七款之再審事由，（本院五十年裁字第四十八條判例參著）從而再審原
告所訴各節，均不符合法定再審之事由，應認再審起訴意旨為顯無再審理由，應予駁
回。至再審原告聲請言詞辯論及命中科院參加訴訟，核無必要，併此明。
據上論結，本件再審之訴為無理由，爰依行政訴訟法施行法第二條、行政訴訟法第二
百七十八條第二項、第二百八十一條、第九十八條第三項前段，判決如主文。
中    華    民    國     八十九      年     十二     月     二十二      日
                    最 高 行 政 法 院  第 二 庭
                                審 判 長 法  官      陳  石  獅
                                         法  官      吳  錦  龍
                                         法  官      鄭  淑  貞
                                         法  官      高  啟  燦
                                         法  官      黃  合  文
右  正  本  證  明  與  原  本  無  異
                                         法院書記官  陳  佩  玲
中    華    民    國     八十九      年     十二     月     二十二      日


司法院資訊處製作；財團法人民間司法改革基金會備份。
